臺灣高等法院民事裁定　　　　　　　　　100年度抗字第682號
抗　告　人　財團法人法律扶助基金會
法定代理人　吳景芳
代　理　人　金昶輝
抗告人因與相對人游宗漢間確定訴訟費用額事件，對於中華民國
100年3月31日臺灣宜蘭地方法院100年事聲字第23號所為裁定提
起抗告，本院裁定如下：
    主  文
抗告駁回。
抗告訴訟費用由抗告人負擔。
    理  由
一、抗告意旨略以：
    抗告人前依法律扶助法（下稱法扶法）相關規定，對於第三
    人即受扶助人簡美凰給予法律扶助，就其與相對人游宗漢間
    請求離婚事件，向臺灣宜蘭地方法院（下稱宜蘭地院）訴請
    裁判，經該院判決確定在案。嗣抗告人依據法扶法第35條第
    4項規定，持前開確定判決等資料，向宜蘭地院聲請確定訴
    訟費用額，經宜蘭地院司法事務官裁定駁回，抗告人聲明異
    議，亦經宜蘭地院裁定駁回。關於法律扶助案件之訴訟費用
    額負擔事項，法扶法第35條規定係民事訴訟法之特別法，依
    中央法規標準法第16條規定應優先適用，司法者不得藉由解
    釋法律方式，限縮人民權利之行使。法扶法第35條所規定律
    師酬金，無論依據法條之規定或立法當時之提案說明資料，
    並非以民事第三審之律師酬金，或法院為受扶助人選任律師
    為其訴訟代理人致支出之律師酬金為限。抗告人對受扶助人
    簡美凰之離婚事件給予法律扶助，經宜蘭地院95年度婚字第
    160號判決確定在案，抗告人依法扶法為簡美凰選任律師為
    訴訟代理人支出之費用，自得請求確定訴訟費用額。原法院
    駁回抗告人之聲明異議，尚有未洽，請求廢棄原裁定，另為
    適法之裁判等語。
二、按，民事訴訟法第77條之25規定：「法院或審判長依法律規
    定，為當事人選任律師為特別代理人或訴訟代理人者，其律
    師之酬金由法院或審判長酌定之。前項酬金及第466條之3第
    1項之酬金為訴訟費用之一部，其支給標準，由司法院參酌
    法務部及中華民國律師公會全國聯合會意見定之。」。準此
    ，須法院或審判長依法律規定為當事人選任律師為特別代理
    人或訴訟代理人及第三審律師酬金，始得列為訴訟費用之一
    部。我國第一、二審民事訴訟非採用律師訴訟主義，當事人
    所支出之律師費用，自不在訴訟費用之內。依司法院院字第
    205號解釋「吾國民事訴訟非採用律師訴訟主義。當事人所
    支出之律師費用。自不在訴訟費用之內。至當事人之旅費及
    當事人確有不能自為訴訟行為。必須委任人代理之情形所支
    出之代理人費用。如可認為伸張權利或防禦上所必要者。應
    屬訴訟費用之一種。於必要限度內。得令敗訴人賠償。所謂
    必要限度。依訟爭或代理之事件及當事人、代理人之身分定
    之。當事人如有爭執。由法院斷定。」，抗告人主張「法扶
    法第35條所規定律師酬金，並非以民事第三審之律師酬金，
    或法院為受扶助人選任律師為其訴訟代理人致支出之律師酬
    金為限」云云，與前揭解釋意旨不合，洵無足取。參酌民事
    訴訟法第110條第1項第3款規定，於准予訴訟救助情形，審
    判長依法律規定為受救助人選任律師代理訴訟時，暫行免付
    酬金。於民事訴訟之第一、二審，必係法院或審判長依法律
    規定為當事人選任律師為特別代理人或訴訟代理人，其酬金
    始屬訴訟費用之一部。至於法律扶助法第35條第1項規定分
    會就扶助事件所支出之酬金及必要費用，視為訴訟費用之一
    部。其立法理由為：「一、受扶助人既係透過基金會之協助
    而進行訴訟，則其依法或裁判得向對造請求之訴訟費用者，
    當無平白受領之理，且為簡化基金會求償之程序，爰參酌民
    事訴訟法第114條之精神，就分會為提供法律扶助所支出之
    酬金及必要費用，明定視為訴訟費用之一部，並於第2項及
    第3項規定，得向負擔訴訟費用之他造請求返還。另為避免
    分會必須另行訴訟始能取得執行名義，爰於第4項明定，分
    會得據受扶助人有執行力之執行名義，直接聲請確定訴訟費
    用額並據以聲請強制執行。二、基金會依前開規定取得訴訟
    費用之執行名義，既來自受扶助人，自得以其金額，抵充受
    扶助人應繳付之酬金及必要費用。」，可知法律扶助法第35
    條之立法原意，係將受扶助人依法或裁判得向對造請求之訴
    訟費用，於受扶助範圍內，將之移轉至抗告人。抗告人之訴
    訟費用請求權既係受讓自受扶助人，其權利範圍自不得超逾
    受扶助人自行請求確定訴訟費用額之範圍。又為扶助所支出
    之律師酬金係比照訴訟救助及第三審情形而將之列為訴訟費
    用之一部，自應同受民事訴訟法第110條第1項第3款、第466
    條之2、第466條之3規定之拘束。易言之，於法律扶助情形
    ，仍須法院或審判長依法律規定為當事人選任律師為特別代
    理人或訴訟代理人，及第三審之律師酬金始得列為訴訟費用
    之一部（最高法院99年度台抗字第837號、99年度台抗字第
    992號裁定參照）。是抗告人指摘司法者不得藉由解釋法律
    方式，限縮人民權利之行使云云，洵屬無據。
三、本件抗告人宜蘭分會為受扶助人簡美凰所支出者係第一審之
    律師酬金，揆諸前揭說明，尚難逕以受扶助人簡美凰接受法
    律扶助，即認該第一審律師酬金得列為訴訟費用之一部。從
    而，抗告人就其支出之律師酬金3 萬元聲請確定訴訟費用額
    ，於法即有未合，原法院駁回其聲明異議，並無違誤。抗告
    意旨指摘原裁定不當，求予廢棄，為無理由，應予駁回。
四、據上論結，本件抗告為無理由，裁定如主文。
中    華    民    國    100    年    5    月    18    日
                  民事第二庭
                      審判長法  官  吳謙仁
                            法  官  李瓊蔭
                            法  官  蘇瑞華
正本係照原本作成。
本裁定除以適用法規顯有錯誤為理由外，不得再抗告。如提起再
抗告，應於收受後10日內委任律師為代理人向本院提出再抗告狀
。並繳納再抗告費新台幣１千元。
中    華    民    國   100    年    5     月    19    日
                            書記官  鄒賢英